臺灣臺北地方法院民事判決　　　　　　　 95年度仲訴字第2號
原　　　告　台灣電力股份有限公司
法定代理人　丙○○
訴訟代理人　楊清筠律師
　　　　　　符玉章律師
　　　　　　謝芸姍律師
被　　　告　嘉惠電力股份有限公司
法定代理人　乙○○
訴訟代理人　黃台芬律師
訴訟代理人　范纈齡律師
訴訟代理人　甲○○
上列當事人間撤銷仲裁判斷事件，本院於民國九十六年一月二日
言詞辯論終結，判決如下：
    主      文
原告之訴駁回。
訴訟費用由原告負擔。
    事實及理由
一、原告主張：
  (一)兩造仲裁協議標的經確認乃「燃料成本變動率之調整基礎年
    度爭議」，亦即兩造所約定燃料成本變動率之調整基礎年度
    ，究為民國84會計年度或85會計年度。惟中華民國仲裁協會
    作成之仲裁判斷書（下稱系爭仲裁判斷）竟以「參加電價競
    比補充說明注意事項」中「營運與維護費及燃料成本以(84)
    年度為基礎估列」乙節，認為本件燃料熱值成本調整基礎年
    度之數值應解為84會計年度與85會計年度燃料成本數值之平
    均值，已逾越雙方仲裁協議之範圍。又系爭仲裁判斷援引仲
    裁協議外之電價競比法律關係為基礎，作為判斷燃料成本調
    整基礎年度之依據，已逾越仲裁庭之權限，而有程序上之瑕
    疵，故其仲裁程序違法。
  (二)系爭仲裁判斷既已排除誠實信用原則、情事變更原則、公益
    違反禁止原則、權利濫用禁止等民法法理，僅謂：「不論單
    獨解為84會計年度或85會計年度，均乏依據，且俱失公允」
    ，而以84會計年度與85會計年度燃料成本之平均值，作為燃
    料熱值成本調整基礎年度之燃料成本數值，顯係未得雙方合
    意而適用衡平原則逕為判斷，卻又未就述明任何之法理及判
    斷依據，與仲裁判斷全然未附理由者相同，應予撤銷。並聲
    明：中華民國仲裁協會於94年11月17日所作成93年度仲聲忠
    字第080號仲裁判斷關於命原告應依與被告間於88年11月24
    日簽立之購售電合約，就92年12月15日起至93年4月30日上
    午9時間之電價，應再給付被告新台幣（下同）6379萬1441
    元部分應予撤銷。
二、被告辯稱：
  (一)被告於84年參與本案電價競比投標時，原告所公告之「購售
    電合約範本」第35條第1項第2款設有燃料成本調整之機制，
    但該條文內之燃料成本調整基礎年度係屬空白。被告得標勝
    選後，原告始主張該條文中關於燃料成本調整基礎年度之空
    白欄應填入84會計年度，但被告認為應為85會計年度，兩造
    並因此協商多次，原告均不接受。被告基於建廠時程急迫，
    遂於88年10月5日致函原告表示同意「暫」以84會計年度填
    載，但不排除繼續以其它方式尋求澄清疑義，原告於收受該
    函後未為任何反對之表示，即與被告於88年11月24日簽訂購
    售電合約。被告基於購售電合約第35條第1項第2款有關燃料
    成本調整基礎年度之規定應為正確解釋，遂於93年7月2日提
    起仲裁。經中華民國仲裁協會（下稱仲裁協會）作成系爭仲
    裁判斷認為：本件燃料熱值成本調整基礎年度之燃料成本數
    值，應解為84與85會計年度之平均值。
  (二)系爭仲裁判斷認定燃料熱值成本調整基礎年度之燃料成本數
    值，應解為84與85會計年度之平均值，並無逾越仲裁協議範
    圍情事，且原告並未敘明系爭仲裁庭之組成或仲裁程序有何
    違反仲裁協議或法律規定情事，亦未敘明該所謂違反如何影
    響判斷之結果，又原告之主張均屬仲裁人之實體認定內容，
    與仲裁程序無關，故系爭仲裁程序無違反仲裁協議或法律規
    定情事。
  (三)系爭仲裁判斷參酌兩造購售電合約簽訂前電價競比相關公告
    文件及其他事證資料，解釋當事人意思表示後所作成，並非
    直接適用衡平原則，且仲裁判斷引述兩造之爭執內容並依據
    相關證據資料，詳細闡述作成判斷之理由，並無原告所稱未
    附理由而應予撤銷之情事。並聲明：原告之訴駁回。
三、兩造不爭執之事實：
  (一)原告於84年6 月28日辦理電價競比作業（公開招標），並於
    84年4 月19日公告「參加電價競比補充說明注意事項」，該
    公告第2 條第2 項第3 款規定僅載明「本 (84) 年度」，並
    未載明曆年或會計年度。又依經濟部能源委員會於84年1 月
    1 日編印之「設立發電廠申請須知」附錄一所示「購售電合
    約書（範本）」所示第35條第1 項第2 款，僅規定燃料成本
    調整之機制，但該條文內之燃料成本調整基礎年度係屬空白
    。
  (二)84年間電價競比時之政府會計年度並不採日歷年制。84會計
    年度自83年7 月1 日起至84年6 月30日止。85會計年度自84
    年7 月1 日起至85年6 月30日止。電價競比辦理日期為84年
    6 月28日。
  (三)被告於88年10月5日致函原告表示：（針對第35條第1項第2
    款）同意『暫』以八十四會計年度填載，但不排除繼續以其
    它方式尋求澄清疑義。
  (四)兩造於88年11月24日簽訂「購售電合約」，並於第35條第1
    項第2款約定：「燃料成本，按甲方﹝即原告﹞前一會計年
    度相同燃料全部機組之平均燃料成本與中華民國84會計年度
    相同燃料全部基組織平均燃料成本（每度＿元）變動率調整
    。」
  (五)經濟部於89年12月26日邀集兩造召開「協商嘉惠電力公司與
    台電公司購售電合約不可抗力事由、電價及燃料基價爭議會
    議」，決議雙方同意就「購售電合約」之「燃料成本變動率
    之調整基礎年度爭議」提付仲裁。
  (六)被告於93年7月2日向中華民國仲裁協會提起仲裁，基於購售
    電合約第35條第1項第2款有關燃料成本調整基礎年度規定應
    為之正確解釋，請求原告補足92年12月15日起至93年4月30
    日上午9時期間之電價。
  (七)中華民國仲裁協會於94年11月17日作成93年度仲聲忠字第
    080 號仲裁判斷，認為本件燃料熱值成本調整基礎年度之燃
    料成本數值，應解為84與85會計年度之平均值。
四、本件爭點：
  (一)系爭仲裁協議範圍為何？系爭仲裁判斷有無逾越仲裁協議範
    圍情事？
  (二)系爭仲裁判斷有無仲裁法第40條第1項第4款仲裁程序違反仲
    裁協議或法律規定情事？
  (三)仲裁庭是否逕依衡平原則作成判斷，而構成仲裁法第40條第
    1項第4款撤銷仲裁判斷事由？系爭仲裁判斷是否未附理由？
五、原告主張兩造仲裁協議標的經確認乃「燃料成本變動率之調
    整基礎年度爭議」，亦即兩造所約定燃料成本變動率之調整
    基礎年度究為84會計年度或為85會計年度，但系爭仲裁判斷
    認定燃料熱值成本調整基礎年度之燃料成本數值，為84會計
    年度與85會計年度燃料成本數值之平均值，已逾越兩造仲裁
    協議之範圍云云。被告則否認之。
  (一)按仲裁判斷逾越仲裁協議之範圍者，當事人得對於他方提起
    撤銷仲裁判斷之訴，仲裁法第40條第1項第1款、第38條第1
    款固有明文。惟所謂仲裁判斷逾越仲裁協議之範圍，係指就
    當事人約定仲裁以外之事項作成判斷而言（最高法院92年台
    上字第405號判決意旨參照）。
  (二)經查經濟部於89年12月26日邀集兩造召開「協商嘉惠電力公
    司與台電公司購售電合約不可抗力事由、電價及燃料基價爭
    議會議」，決議雙方同意就「購售電合約」之「燃料成本變
    動率之調整基礎年度爭議」提付仲裁，並未特定僅能就84會
    計年度或85會計年度為認定，有原告提出之會議記錄影本一
    份在卷可稽（本院卷一第160-161頁），為兩造所不爭執。
    且系爭仲裁判斷書亦載明：「本件仲裁程序之標的，限於兩
    造所約定燃料成本變動率之調整基礎年度究係相對人主張之
    84會計年度或聲請人主張之85會計年度，亦即聲請人是否得
    據合約第35條第1項第2款約定請求相對人給付電費差價之爭
    議」（仲裁判斷書第69頁，本院卷一第200頁）。則系爭仲
    裁判斷書依據原告於84年間公告電價競比相關文件記載，認
    為兩造簽訂購售電合約中燃料成本變動率之調整基礎年度，
    應為84與85會計年度燃料成本數值之平均值，乃係就兩造聲
    請仲裁之事項及範圍而作成判斷，並未逾越兩造聲請仲裁協
    議之範圍，故原告此部分之主張，為無理由。
六、原告又主張，系爭仲裁判斷援引仲裁協議外之電價競比法律
    關係為基礎，作為判斷燃料成本調整基礎年度之依據，已逾
    越仲裁庭之權限，而有程序上之瑕疵，依仲裁法第40條第1
    項第4款之規定，應予撤銷云云。被告否認之，並辯稱原告
    所指摘者為實體上之爭議，並非仲裁程序上之瑕疵等語。
  (一)按撤銷仲裁判斷之訴，本質上並非原仲裁程序之上級審或再
    審，法院應僅就仲裁判斷是否有仲裁法第40條第1項所列各
    款事由加以審查。其中第4款所稱仲裁人之參與仲裁程序有
    背仲裁契約或法律規定，係指仲裁人在參與仲裁之程序上，
    違背當事人間就此程序事項所為之特別約定，或有違背法律
    所規定之仲裁人參與程序者而言。至於仲裁判斷所持之法律
    見解是否妥適，仲裁判斷之實體內容是否合法、妥適，此係
    仲裁人之仲裁權限，法院自應予以尊重，不宜再為審查（最
    高法院93年台上字第1690號判決意旨參照）。
  (二)經查購售電合約範本等為電價競比相關公告文件，兩造係根
    據該合約範本而簽訂系爭契約，因此仲裁庭為探求兩造訂立
    購售電合約之真意，以解釋兩造之意思表示，而審酌原告電
    價競比相關公告資料，作為判斷燃料成本調整基礎年度之依
    據，此為仲裁判斷之實體內容事項，從而依照上述說明，並
    非本院所得審究之範圍。且原告並未敘明系爭仲裁判斷之程
    序有如何違法之情事，故原告主張系爭仲裁判斷援引仲裁協
    議外之電價競比法律關係為基礎，而為判斷燃料成本調整基
    礎年度之依據，應依仲裁法第40條第1項第4款之規定撤銷云
    云，亦無理由。
七、原告再主張仲裁庭未詢問兩造合意，即逕行引用衡平原則作
   為判斷，且系爭仲裁判斷又未附理由，違反仲裁法第40條第1
   項第1款之規定云云。被告否認之，並辯稱系爭仲裁判斷係解
   釋兩造之意思表示，並非逕自援引衡平原則而為之，且並無
   理由不備之情事。
  (一)按仲裁法第38條第2款所謂仲裁判斷書應附理由而未附者，
    係指未經當事人約定無庸記載理由之判斷書完全不附理由者
    而言，倘已附理由，縱其理由不完備，亦不得謂其未附理由
    ，據以請求撤銷仲裁判斷（最高法院94年台上字第266號判
    決意旨參照）。
  (二)經查系爭仲裁判斷書記載：「……故解釋意思表示，應以客
    觀上呈現之文字或語言，而非表意人或相對人未經表示於外
    之內心考量為準。上開四項公告文件中，具體載明年度者，
    僅有『公告躉購發電業生產之電能』公告事項第2段『參加
    電價競比補充說明注意事項』第2項第3款規定：……所載『
    以本 (84) 年度為基礎估列』，依其通常理解之文義，應指
    84日曆年，即84年1月1日至84年12月31日，兼跨相對人84會
    計年度之半（84年1月1日至84年6月30日）與85會計年度之
    半（84年7月1日至84年12月31日），不論單獨解為84會計年
    度或85會計年度，均乏依據，且俱失公允。本仲裁庭認為本
    件相關公告文件內之燃料熱值成本調整基礎年度之燃料成本
    數值，應以解為84會計年度燃料成本與85會計年度燃料成本
    之平均值為適當」（仲裁判斷書第74頁，本院卷一第202 頁
    反面）。足證系爭仲裁判斷係解釋兩造之意思表示所作成，
    並非如原告所稱逕行適用衡平原則。故原告主張系爭仲裁判
    斷違反仲裁法第31條規定，應依同法第40條第1項第4款規定
    予以撤銷云云，並無理由。
  (三)又系爭仲裁判斷就兩造聲請仲裁之事項，即關於燃料熱值成
    本變動率調整基礎年度之解釋，除於仲裁判斷書中援引兩造
    各自主張外（仲裁判斷書第69-72頁，本院卷一第200-201頁
    反面），並敘明判斷理由及其依據（仲裁判斷書第73-77 頁
    ，本院卷一第202-204頁），足認系爭仲裁判斷已敘明理由
    ，並無原告所稱未附理由或理由不備等情，故原告此部分之
    主張，亦無理由。
八、綜上所述，系爭仲裁判斷並未逾越兩造聲請仲裁協議之範圍
    ，亦未構成仲裁法第40條第1項第1款及第4款規定撤銷仲裁
    判斷之事由，故原告依上開規定請求撤銷系爭仲裁判斷，為
    無理由，應予駁回。
九、因本件事證已臻明確，兩造其餘主張陳述及所提之證據，經
    本院審酌後認與判決結果不生影響，爰不一一論述，附此敘
    明。
十、訴訟費用負擔之依據：民事訴訟法第78條。
中　　華　　民　　國　　96　　年　　1 　　月　　22　　日
                  民事第六庭    法　官　邱  琦
以上正本係照原本作成
如對本判決上訴，須於判決送達後20日內向本院提出上訴狀
中　　華　　民　　國　　96　　年　　1 　　月　　22　　日
                    　　　　　　書記官　池東旭
